【裁判字號】    89,台上,470
【裁判日期】    890225
【裁判案由】    土地所有權移轉登記
【裁判全文】
最高法院民事判決                                八十九年度台上字第四七○號
    上 訴 人  辛 ○ ○
    被上訴人  丙 ○ ○
              戊 ○ ○
              丁 ○ ○
              壬○○○
              甲○○○
              庚 ○ ○
              乙 ○ ○
              己 ○ ○
              癸 ○ ○
右當事人間請求土地所有權移轉登記事件，上訴人對於中華民國八十七年十二月十五
日台灣高等法院第二審判決（八十七年度上字第一○三六號），提起上訴，本院判決
如左：
    主  文
上訴駁回。
第三審訴訟費用由上訴人負擔。
    理  由
本件上訴人主張：伊養父曹母有兄弟俞石生，伊之祖父曹俞標於日據明治三十九年間
過世後，由俞石生繼任為戶主，俞石生、曹母二人仍同財共居，共同耕作曹俞標遺產
之坐落台北縣中和市○○○段○路鹿寮小段一四八之三號土地，並陸續購置田產，惟
均以戶主俞石生名義登記。迄民國三十五年八月間俞石生死亡，遺下如原判決附表所
示之不動產（該附表漏列上開一四八之三號及同市○○段牛埔小段二○七之二三號土
地，下稱系爭土地），續由曹母耕作，仍未辦理家產分析。迨六十年四月三日曹母死
亡，系爭土地雖由俞石生之子俞添福、俞進財二人及孫輩即被上訴人辦理分別共有之
繼承登記。惟系爭土地應由伊及俞添福、俞進財繼承，伊因繼承養父曹母之權利，就
未分析之系爭土地，享有應有部分二分之一權利，乃於八十六年六月二十四日與俞添
福、俞進財簽訂解消公同共有關係契約書，協議由俞添福、俞進財共同取得應有部分
二分之一，由伊取得應有部分二分之一，並約定：「系爭土地現以被上訴人名義為所
有權登記者，依本契約應歸上訴人所有之應有部分由上訴人對各該人請求或主張」，
就上開解消契約觀之，家之同財共居以及公同共有關係應均因雙方協議成立而歸消滅
。然系爭土地現登記為俞添福、俞進財各三分之一，被上訴人丙○○、戊○○、丁○
○、壬○○○、甲○○○各十分之一，癸○○、庚○○、乙○○、己○○各七十二分
之一，則被上訴人就系爭土地所有權登記超過其應有部分者為不當得利，依民法第一
百七十九條之規定，伊得請求返還等情。求為命就系爭土地，被上訴人丙○○、戊○
○、丁○○、壬○○○、甲○○○各將其子應有部分中之三十六分之一，被上訴人庚
○○、乙○○、己○○、癸○○各將其應有部分中之一百四十四分之一移轉登記於伊
之判決。
被上訴人則以：系爭土地為俞石生之私產，並非家產；如係家產，亦為俞石生任戶主
時之家產，而非曹俞標留下之家產，曹母非俞石生家產之應分人；縱曹母為家產之應
分人，惟俞石生戶內之家屬，除曹母外尚有數十位，渠等對於家產亦有權利；上訴人
無自耕能力，其請求伊辦理系爭土地所有權應有部分移轉登記，有違土地法第三十條
第一項之規定。伊基於繼承之法律關係取得系爭土地，非無法律上原因，且上訴人主
張之不當得利返還請求權早已罹於時效等語。資為抗辯。
原審以：曹俞標育有俞石生與曹母二子，系爭土地於三十六年七月一日辦理總登記時
，登記為俞石生所有。上訴人為曹母（六十年四月三日死亡）之養子，被上訴人丙○
○、戊○○、丁○○、壬○○○、甲○○○為俞石生（三十五年八月十五日死亡）之
女俞阿笑（六十一年二月十日死亡）之子女，被上訴人庚○○、乙○○、己○○、癸
○○為俞阿笑之子張阿德（七十九年二月一日死亡）之子女、配偶。被上訴人丙○○
、戊○○、丁○○、壬○○○、甲○○○及張阿德與俞添福、俞進財於六十五年七月
十三日就系爭土地辦理分別共有之繼承登記；張阿德死亡後，被上訴人庚○○、乙○
○、己○○、癸○○再於七十九年九月七日就系爭土地張阿德之應有部分辦理為分別
共有之繼承登記等事實，為兩造所不爭，並有土地登記簿謄本、繼承系統表可稽。按
請求權自可行使時起算，因十五年間不行使而消滅，本件上訴人之不當得利請求權自
六十五年七月十三日附表所示土地辦妥繼承登記時，即得行使，十五年消滅時效期間
算至八十年七月十二日止已屆滿，上訴人於八十六年六月三十日始請求被上訴人返還
不當得利，是被上訴人辯稱：上訴人不當得利請求權已罹於時效而消滅云云，自屬可
採。又消滅時效，既自請求權可行使時起算。所謂請求權可行使時，乃指其請求權之
行使，已無法律上障礙而言。被上訴人於六十五年七月十三日已就系爭土地為分別共
有之登記，自彼時起，上訴人即得請求被上訴人辦理所有權移轉登記，其請求權之行
使並無法律上之障礙，則上訴人辯稱：時效應自八十六年六月二十四日伊與俞添福、
俞進財訂立「解消公同共有關係契約」時起算云云，即不足採云云。因而維持第一審
所為上訴人不利之判決，駁回上訴人之上訴，經核尚無違誤。末查上訴人前於八十年
間對被上訴人提起所有權移轉登記訴訟，係基於信託物返還請求權為訴訟標的，或提
及家產分析請求權，然未本於不當得利請求權為請求（見一審卷第八二－八四頁）；
至上訴人與訴外人俞添福、俞進財成立之訴訟上和解，僅彼等間發生效力，並不及於
被上訴人，關此部分原審雖未說明，惟與判決之結果不生影響。上訴論旨，指摘原判
決為不當，求予廢棄，非有理由。
據上論結，本件上訴為無理由。依民事訴訟法第四百八十一條、第四百四十九條第一
項、第七十八條，判決如主文。
中      華      民      國    八十九    年      二      月    二十五    日
                              最高法院民事第三庭
                                  審判長法官  范  秉  閣
                                        法官  朱  建  男
                                        法官  曾  煌  圳
                                        法官  許  澍  林
                                        法官  鄭  玉  山
      右正本證明與原本無異
                                              書  記  官
中      華      民      國    八十九    年      三      月     十四     日


司法院資訊處製作；財團法人民間司法改革基金會備份。
